臺灣高等法院臺中分院刑事判決　　　 100年度上訴字第1888號
上　訴　人
即　被　告　辛光堂
選任辯護人　陳盈壽律師
上列上訴人因違反毒品危害防制條例案件，不服臺灣臺中地方法
院100年度訴字第1367號中華民國100年7月18日第一審判決（起
訴案號：臺灣臺中地方法院檢察署100年度偵字第8589號），提
起上訴，本院判決如下：
    主  文
上訴駁回。
    事  實
一、辛光堂綽號『阿同（臺語）』或『星光』，有施用毒品前科
    （未構成累犯），詎仍不知悔悟，明知海洛因及甲基安非他
    命分別為毒品危害防制條例第2條第2項第1、2款所稱之第一
    級、第二級毒品，不得販賣，竟意圖營利，分別基於販賣第
    一級毒品海洛因、第二級毒品甲基安非他命犯意，而犯下列
    二罪：
  (一)於民國（以下同）99年8月25日，陳振誠以門號0000-000000
    號行動電話撥打辛光堂所持用某不詳門號行動電話聯絡購買
    毒品海洛因，辛光堂應允後，雙方並約定於同日下午18時許
    ，由辛光堂前往陳振誠位在臺中縣豐原市（現改制為臺中市
    豐原區○○○路租屋處，以新臺幣（以下同）二千元代價，
    將毒品海洛因一小包（重量不詳）販賣交付予陳振誠，陳振
    誠當場給付現金二千元予辛光堂，而完成毒品海洛因買賣交
    易。
  (二)於99年9月8日上午11時44分許，由陳振誠以門號0000-00000
    0號行動電話撥打辛光堂持用門號0000-000000號行動電話聯
    絡購買毒品甲基安非他命，辛光堂應允後，雙方並約定於同
    日中午12時許，由陳振誠前往辛光堂位在臺中市○區○○○
    街租屋處，辛光堂以三千元代價，將毒品甲基安非他命一小
    包（重量約1.5公克）販賣交付予陳振誠，陳振誠當場給付
    現金三千元予辛光堂，而完成毒品甲基安非他命買賣交易。
  (三)嗣於99年9月9日下午16時許，陳振誠在上述渠之租屋處為警
    查獲施用甲基安非他命，供出毒品來源為辛光堂，而經警查
    獲上情。
二、案經臺灣臺中地方法院檢察署檢察官指揮臺中市政府警察局
    第二分局報告後偵查起訴。
    理  由
壹、證據能力部分：
一、刑事訴訟法第159條之4規定，可作為證據之文書有：「一除
    顯有不可信之情況外，公務員職務上製作之紀錄文書、證明
    文書。二除顯有不可信之情況外，從事業務之人於業務上或
    通常業務過程所須製作之紀錄文書、證明文書。三除前二款
    之情形外，其他於可信之特別情況下所製作之文書。而該法
    條第2款所稱從事業務之人於業務上或通常業務過程所須製
    作之紀錄文書、證明文書，因係於通常業務過程不間斷、有
    規律而準確之記載，且大部分紀錄係完成於業務終了前後，
    無預見日後可能會被提供作為證據之不實登載動機，不實之
    可能性小，除非該等紀錄文書或證明文書有顯然不可信之情
    況，否則有承認其為證據之必要；因此，採取上開文書作為
    證據，應注意該文書之製作，是否係於例行性之業務過程中
    ，基於觀察或發現而當場或即時記載之特徵。查卷附門號00
    00-000000號、0000-000000號行動電話通聯記錄（100年度
    偵字第8589號偵查卷第34頁至第37頁），係由電信業者將行
    動電話申裝人電話號碼使用狀態、通話時間及基地台位置等
    資料逐筆紀錄，資以作為所經營行動電話業務之紀錄文書，
    顯非為訴訟上特定目的而製作，屬於通常業務過程中不間斷
    之規律性、機械性記載，自屬於從事業務之人於業務上或通
    常業務過程所須製作之紀錄文書，經查無顯不可信之情況，
    故上開行動資料查詢自應具有證據能力。
二、次按檢察官職司追訴犯罪，就審判程序之訴訟構造言，檢察
    官係屬與被告對立之當事人一方，偵查中對被告以外之人所
    為之偵查筆錄，或被告以外之人向檢察官所提之書面陳述，
    性質上均屬傳聞證據。在理論上，如未予被告反對詰問、適
    當辯解之機會，一律准其為證據，似有違當事人進行主義之
    精神，對被告防禦權有所妨礙；然而現階段刑事訴訟法規定
    檢察官代表國家偵查犯罪、實施公訴，必須對於被告之犯罪
    事實負舉證之責，依法有訊問被告、證人及鑑定人之權，證
    人、鑑定人且須具結，實務運作時，偵查中檢察官向被告以
    外之人所取得之陳述，原則上均能遵守法律規定，不致違法
    取供，其可信性極高，為兼顧理論與實務，乃於修正刑事訴
    訟法時，增列第159條之1第2項，明定被告以外之人於偵查
    中向檢察官所為陳述，除顯有不可信之情況外，得為證據（
    最高法院95年度臺上字第1044號判決要旨參照）。又證人於
    檢察官偵查中所為之陳述，審酌該陳述作成之客觀條件及環
    境，認其心理狀態健全，並無受到脅迫、利誘或詐欺，自非
    顯有不可信之情形，依刑事訴訟法第159條之1第2項之規定
    ，得為證據（最高法院95年度臺上字第934號判決要旨參照
    ）。經查，證人陳振誠於檢察官偵查時所為證述，依據偵訊
    過程及筆錄記載，可徵渠於檢察官偵查中證述中，並無任何
    遭受外力不當干涉之顯不可信情況，被告、與被告之選任辯
    護人於本院審理中，亦未具體指陳該等證述作成時，有何外
    在環境及情況足以影響陳振誠證述之任意性及真實性，而有
    何顯有不可信情況，再者陳振誠復經本院傳喚到庭作證，並
    予被告、被告之選任辯護人詰問、對質之機會，堪認已完足
    為合法調查之證據，故陳振誠於偵訊中所為證述，堪認有證
    據能力。
三、再按被告以外之人（包括證人、鑑定人、告訴人、被害人及
    共同被告等）於檢察事務官、司法警察官或司法警察調查中
    所為之陳述，與審判中不符時，其先前之陳述具有較可信之
    特別情況，且為證明犯罪事實存否所必要者，得為證據，刑
    事訴訟法第159條之2定有明文。所謂「前後陳述不符」之要
    件，應就前後階段之陳述進行整體判斷，以決定其間是否具
    有實質性差異，惟無須針對全部陳述作比較，陳述之一部分
    有不符，亦屬之。而所謂「較可信之特別情況」之情形，亦
    應就前後陳述時之各種外部情況進行比較，以資決定何者外
    部情況具有可信性。若陳述係在特別可信之情況下所為，則
    虛偽陳述之危險性即不高，雖係審判外陳述，或未經被告反
    對詰問，仍得承認其有證據能力。所稱「外部情況」之認定
    ，例示如下：
  (一)時間之間隔：陳述人先前陳述是在記憶猶新的情況下直接作
    成，一般與事實較相近，事後即可能因記憶減弱或變化，致
    有不清晰或陳述不符之現象發生。
  (二)有意識的迴避：由於先前陳述時被告未在場，是陳述人直接
    面對詢問警員所為陳述較為坦然；事後可能因陳述人對被告
    有所顧忌或同情，因而在被告面前較不願陳述不利被告之事
    實。
  (三)受外力干擾：陳述人單獨面對檢察事務官或司法警察（官）
    所為之陳述，程度上較少會受到強暴、脅迫、詐欺、利誘或
    收買等外力之影響，其陳述較趨於真實。若被告在庭或有其
    他員參與旁聽時，陳述人可能會本能的作出迴避對被告不利
    之證述，或因不想生事乃虛構事實而為陳述。
  (四)事後串謀：目擊證人對警察描述所目睹情形，因較無時間或
    動機去編造事實，客觀上亦較難認與被告間有勾串情事，其
    陳述具有較可信性。但事後因特殊關係，雙方可能因串謀而
    統一口徑；或事後情況變化，兩者從原先敵對關係變成現在
    友好關係等情形，其陳述即易偏離事實而較不可信。
  (五)警詢或檢察事務官偵查時，有無辯護人、代理人或親友在場
    ：如有上開親誼之人在場，自可期待證人為自由從容之陳述
    ，其證言之可信度自較高。
  (六)警詢或檢察事務官所作之偵查筆錄記載是否完整：如上開筆
    錄對於犯罪之構成要件、犯罪態樣、加重減輕事由或起訴合
    法要件等事實或情況，均翔實記載完整，自可推定證人之陳
    述，與事實較為相近，而可信為真實。法院應斟酌右列因素
    綜合判斷，亦應細究陳述人之問答態度、表情與舉動之變化
    ，此一要件係屬訴訟法事實之證明，以自由證明為已足，且
    應由主張此項證據之人證明。惟此僅係確定上開陳述有無證
    據能力而已，至該證據具有證據能力後，其證據力之強弱問
    題，仍待法院綜合全辯論意旨及調查證據所得，依法認定之
    。
    查陳振誠於警詢中證稱：99年8月25日下午18時左右，有向
    辛光堂購買海洛因，一包二千元等語（編號0000000000號警
    卷第6頁），惟於本院審理中結證稱：我沒有跟辛光堂購買
    海洛因云云（本院100年11月8日上午10時40分審理筆錄），
    陳振誠於警詢中及本院審理中證述內容已有前後陳述不符情
    形，本院審酌陳振誠於警詢中證述距案發日較近，當時記憶
    自較深刻，可立即反應所知，不致因時隔日久而遺忘案情；
    且陳振誠於偵查中節證時更陳明：他（指被告）被抓後，有
    叫朋友來我家找我，並要我丈母娘留話給我，說不可以指證
    他，如果要說的話，必須說是兩人合資去買，不能說是他賣
    毒品給我的等語（100年度偵字第8589號偵查卷第40頁至第
    41頁），再於原審法院審理中以證人身分證述時，陳明：辛
    光堂現在有找人去我家，我家裡有小孩，我心裡害怕，所以
    會不敢作證，當時在警詢時，警察說我作證不會公開，會幫
    我保密。」等語（原審卷第54頁），顯見陳振誠在警詢中之
    證述，較無來自被告或其他成員同庭在場壓力而出於虛偽不
    實指證，或事後串謀而故為迴護被告之機會，揆諸上開說明
    ，陳振誠於警詢中證述，客觀上具有較可信之特別情況，且
    為證明本案犯罪事實存否所必要，依上揭規定，陳振誠於警
    詢中之證言，有證據能力。
四、末按被告以外之人於審判外之陳述，雖不符刑事訴訟法第15
    9條之1至之4等4條之規定，而經當事人於審判程序同意作為
    證據，法院審酌該言詞陳述或書面陳述作成時之情況，認為
    適當者，亦得為證據；當事人、代理人或辯護人於法院調查
    證據時，知有刑事訴訟法第159條第1項不得為證據之情形，
    而未於言詞辯論終結前聲明異議者，視為有前項之同意，同
    法第159條之5定有明文。核其立法意旨，在於傳聞證據未經
    當事人之反對詰問予以核實，原則上先予排除。惟若當事人
    已放棄反對詰問權，於審判程序中表明同意該等傳聞證據可
    作為證據；或於言詞辯論終結前未聲明異議，基於尊重當事
    人對傳聞證據之處分權，暨證據資料愈豐富，愈有助於真實
    發見之理念，且強化言詞辯論主義，使訴訟程序得以順暢進
    行，上開傳聞證據亦均具有證據能力。查本件檢察官、被告
    、被告之選任辯護人就以下本案採為判決基礎之證據資料（
    上述一、二、三所述除外），未曾於言詞辯論終結前爭執其
    證據能力或聲明異議，本院審酌上開證據作成時情況，並無
    違法取證瑕疵，以之作為證據使用為適當，皆均有證據能力
    。
貳、實體理由：
一、訊據上訴人即被告（以下稱被告）辛光堂對於伊之綽號為『
    阿同（臺語）』或『星光』，與陳振誠為朋友，使用門號00
    00-000000號行動電話，於99年9月8日，陳振誠有以門號000
    0-000000號行動電話撥打伊所持用上述0000-000000號行動
    電話聯絡後，約定於同日中午12時許，交付甲基安非他命一
    小包予陳振誠之事實並不爭執，惟矢口否認有販賣第一級毒
    品海洛因、第二級毒品甲基安非他命與陳振誠，辯稱：陳振
    誠沒有施用毒品海洛因，我沒有販賣毒品海洛因給陳振誠，
    也不曾提供毒品海洛因給陳振誠，我與陳振誠是合資購買第
    二級毒品甲基安非他命，陳振誠因先被查獲，懷疑是我找警
    察到陳振誠租屋處查獲他，懷疑是我的供述，才會誣陷我云
    云。被告之選任辯護人辯護意旨略稱：「一陳振誠關於最後
    一次施用毒品海洛因的日期究係99年8月25日或99年9月5日
    、最後一次向辛光堂購買毒品海洛因的日期究係99年3月間
    或99年8月25日或99年9月5日、施用毒品海洛因地點、有無
    與辛光堂一起施用毒品海洛因，在警詢、偵查、原審法院審
    理中證述情節皆不相同，證述內容是否可信令人存疑。二又
    陳振誠在99年9月9日為警查獲時，僅證稱有向辛光堂購買毒
    品甲基安非他命，並未證稱有在99年8月25日向辛光堂購買
    毒品海洛因，反而於半年後即100年4月18日才證稱曾向辛光
    堂購買毒品海洛因，顯然違反常情。三另陳振誠在99年9月9
    日為警查獲後之尿液未驗出有嗎啡反應，陳振誠所證恐為圖
    取個人減刑而惡意誣陷。」等語，資為被告辯護。
二、經查：
  (一)關於如犯罪事實欄一之(一)部分：
  1.於99年8月25日，陳振誠有以門號0000-000000號行動電話撥
    打被告所持用某不詳門號行動電話聯絡被告，後在同日下午
    18時許，被告前往陳振誠位在臺中縣豐原市○○路租屋處，
    將重量不詳之毒品海洛因一小包交付給陳振誠，並向陳振誠
    收取現金二千元之事實，除據陳振誠於100年4月18日偵查中
    （偵查卷第40至第42頁）、原審法院100年6月27日上午9時
    30分審理中分別結證屬實外；而被告於100年4月8日警訊中
    ，亦供承伊有於99年8月25日下午18時許，在陳振誠位在臺
    中縣豐原市○○路租屋處，交付二千元價款之毒品海洛因一
    小包給陳振誠（警卷第2頁）等語，復在原審法院100年6月8
    日行準備程序中供承稱：「（問：對於檢察官起訴事實有何
    意見？是否認罪？）我們（指與陳振誠）是二個人一起出錢
    合資購買，甲基安非他命是向「阿祥」或「阿源」的人合資
    買的，陳振誠有看過那個人，海洛因是他來臺中找我，我們
    一人出二千元合資買的，由我拿去向吳春宏買的，買完後，
    我回到我的租屋處，我們二人各分一半，甲基安非他命是我
    們每人各出三千元合資買一錢，我們分成二包，一人拿一包
    ，海洛因是我們每人各出二千元，我去向吳春宏買，然後回
    來後，分成二份，我們各拿一包，那次是我去買的，他沒有
    看到人，這次陳振誠是在我的租屋處等我，他要來找我合資
    買毒品，會先打電話給我。這二次我是與陳振誠合資購買，
    我都沒有賺錢，是買回來二人平分，因為一個人出一半，可
    以買多一點，比較省錢。…。」等語，且被告於原審法院行
    準備程序訊問中，就此有交付一小包毒品海洛因給陳振誠之
    事實，同意將之列為不爭執事項，有原審法院100年6月月8
    日行行準備程序筆錄在卷可稽；足認99年8月25日，陳振誠
    確實有以門號0000-000000號行動電話撥打與被告所持用某
    不詳門號行動電話聯絡，同日下午18時許，被告前往陳振誠
    位在臺中縣豐原市○○路租屋處，交付重量不詳海洛因一小
    包予陳振誠之事實，應堪認定。被告事後翻異前詞，否認有
    於上揭時間、地點，交付毒品海洛因一小包予陳振誠云云，
    自諉無可採。
  2.又被告於99年8月25日下午18時許，在陳振誠臺中縣豐原市
    ○○路租屋處，有交付毒品海洛因一小包予陳振誠，並向陳
    振誠收取二千元現金，已如上開所述，就此一小包毒品海洛
    因取得原由，陳振誠證稱是以二千元代價向被告購買，並已
    在上開地點，交付現金二千元予被告，而完成交易乙節，業
    據陳振誠於100年4月18日偵查中結證稱：「（問：為何在警
    詢中供稱，你於8月25日，在永康路租屋處，有向辛光堂購
    買二千元海洛因？（提示警詢筆錄））沒錯，8月25日，我
    有施用海洛因，也是當天向辛光堂購買海洛因，交易地點就
    在我永康路租屋處，我也有先打電話給他，…，這次我向他
    買了二千元海洛因。」（偵卷第40頁至第42頁）等語，復在
    原審法院審理中結證稱：「（問：你有無施用海洛因的習慣
    ？）有，…。」、「（問：100年4月8日警詢時，你說99年8
    月25日有向辛光堂買海洛因，是否如此？）我有買過，…。
    」、「（問：是否在豐原區○○街附近？）差不多那個位置
    。」、「（提示偵卷42頁第3、4行並告以要旨，你說海洛因
    交易地點是在臺中市○○區○○路租屋處，是否正確？）…
    ，我有這樣陳述。」、「（問：這次是辛光堂拿去你那裡？
    ）對。」、「（問：這次辛光堂有無與其他人一起過去，或
    是他一人過去？）他自己一人過來，沒有與其他人一起過來
    。」、「（提示100年4月8日陳振誠警詢筆錄並告以要旨，
    警詢筆錄有無依你所述記載，你於警詢時之陳述，是否均實
    在？）筆錄內容均實在，都有照我所言記載。」、「（提示
    100年4月18日陳振誠偵訊筆錄並告以要旨，偵訊筆錄有無依
    你所述記載，你於偵訊時之陳述，是否均實在？）筆錄內容
    均實在，都有照我所言記載。」、「（問：本案起訴的部分
    ，毒品如何交付？）海洛因是辛光堂拿來給我的，甲基安非
    他命是我去他住處拿的。」、「（問：本案起訴的海洛因、
    甲基安非他命你各拿多少數量？）甲基安非他命是一包大約
    1.5公克，海洛因數量很少，我只拿二千元，我不知道重量
    。」等語（原審法院100年6月27日審判筆錄），又在本院審
    理中結證稱：「（問：就本案檢察官問你時，有無用強暴脅
    迫或違反你意志的方法非法取供？）沒有。」等語（本院10
    0年11月8日上午10時40分審理筆錄）。是陳振誠於偵查及原
    審法院審理中，一再結證於99年8月25日下午18時許，在渠
    上開租屋處，有交付二千元現金，向被告購買而取得一小包
    毒品海洛因，先後結證內容一致，再於本院審理中證稱在偵
    查中證言是出於渠之自由意志等語；本院再佐以被告既確有
    交付價款二千元之毒品海洛因予陳振誠，亦如前開所述，是
    陳振誠於偵查中、原審法院審理中關於渠於99年8月25日，
    在渠上述租屋處內，有交付二千元現金予被告，以向被告購
    買毒品海洛因，被告並在現場交付一小包毒品海洛因之證言
    ，應屬可採，堪以採信。
  3.至於陳振誠於本院審理中另證稱：「（問：印象中跟辛光堂
    買第一級毒品海洛因最後一次是何時？）我沒有跟他買過第
    一級毒品海洛因。我跟他買甲基安非他命。因為品質不好，
    我要跟他換他不讓我換我才這樣說的。」、「(請鈞院提示
    偵字第8589號偵查卷第41頁）（問：檢察官有問你最後一次
    向辛光堂購買第一級毒品海洛因是何時的事情，你說在買甲
    基安非他命的前三天，是買一千五百元的第一級毒品海洛因
    ，是否實在？）我沒有跟他買。」、「(請鈞院提示第二分
    局警卷第6頁)（問：警察問你何時向辛光堂購買第一級毒品
    海洛因，你回答99年8月25日下午18時左右，在豐原永康路
    租屋處購買一包二千元，是否實在？）不實在。」、「（問
    ：你在檢察官或警詢時說你有無向辛光堂購買第一級毒品海
    洛因的陳述均屬不實在？）是的。」云云，核與上述陳振誠
    在偵查、原審法院審理中結證有於上開時間、地點，以二千
    元價款，向被告購買毒品海洛因一小包，暨在本院審理中結
    證稱：「（問：就本案檢察官問你時，有無用強暴脅迫或違
    反你意志的方法非法取供？）沒有。」之情節皆有所不符，
    而陳振誠有於99年8月25日，在渠上述租屋處內，支付二千
    元現金，向被告購買毒品海洛因一小包，既如上述所述，陳
    振誠翻異前詞，於本院審理中該證稱未向被告購買毒品海洛
    因云云，自與上述證據資料不符，自無法採為被告有利之認
    定。
  (二)關於如犯罪事實欄一之(二)部分：
  1.於99年9月8日上午11時44分，陳振誠有以門號0000-000000
    號行動電話撥打被告所持用0000-000000號行動電話，雙方
    約定在同日中午12時許，陳振誠前往被告位在臺中市○○○
    街租屋處，由被告將甲基安非他命一小包交付給陳振誠，並
    向陳振誠收取現金三千元之事實，除據陳振誠100年4月8日
    警詢中（警卷第6頁）、100年4月18日檢察官偵查中（偵查
    卷第41頁）、原審法院100年6月27日上午9時30分審理中、
    本院100年11月8日上午10時40分審理中分別證述屬實外，亦
    與被告於100年4月8日警訊中、原審法院100年6月8日下午14
    時40分行準備程序中、原審法院100年6月27日上午9時30分
    審理中、本院100年10月17日上午10時行準備程序中、本院
    100年11月8日上午10時40分審理中亦供承伊有於99年9月8日
    中午12時許，在臺中市○○○街租屋處內，有交付價款三千
    元毒品甲基安非他命給陳振誠之情相符。是被告有在99年9
    月8日中午12時許，在臺中市○○○街租屋處內，交付毒品
    甲基安非命一小包予陳振誠，並向陳振誠收取現金三千元之
    事實部分，足堪認定為屬真實。
  2.又被告於99年9月8日中午12時許，在臺中市○○○街之租屋
    處內，交付毒品甲基安非他命一小包予陳振誠，並向陳振誠
    收取三千元現金，已如上開所述，就此一小包毒品甲基安非
    他命取得原由，陳振誠證稱是以三千元代價向被告購買，並
    在上述地點，交付現金三千元予被告，而完成交易乙節，業
    據陳振誠於100年4月8日警詢中證稱：「（問：你於99年9月
    9日被查獲之毒品係向何人購買？）我是向辛光堂購買的。
    」、「（問：你係於何時向新（辛之誤）光堂購買毒品，購
    買何種毒品？）我是向辛光堂購買甲基安非他命，是在99年
    年9月8日12時許，在臺中市○○○街辛光堂的租屋處向他購
    買的，是購買甲基安非他命一包，三千元。」等語（警卷第
    6頁），又於偵查中結證稱：「（問：你於99年9月9日檢察
    官訊問時，證述於9月8日，在辛光堂五權五街租屋處，向他
    購買甲基安非他命，這些話是否屬實？）是。」、「（問：
    是在9月8日何時去向辛光堂購買甲基安非他命？）大約是中
    午，是我午休時間去向他買的。」、「（問：有無先打電話
    聯絡辛光堂？）有，我有先用我0000-000000打辛光堂電話
    ，…。」等語（偵查卷第41頁），再於原院法院審理中結證
    稱：「（問：99年9月9日的甲基安非他命，是否確實你與辛
    光堂一起去拿的？）我是去五權五街向辛光堂拿的。」、「
    （問：那天你是去他（指被告）住處找他，或是約在外面？
    ）我是在99年9月8日去他住處，向他（指被告）拿的。」、
    「（問：是那天何時去的？）大約中午休息時過去拿的。」
    、「（問：你們公司休息時間為何？）我是水電包工，11點
    多會休息，要去拿之前，我有打電話給辛光堂。」、「（問
    ：你在電話中是否已經告訴他你要什麼要多少？）沒有，當
    時他說他沒有空拿給我，我告訴他，我直接過去。」、「（
    問：那天你拿什麼毒品？）甲基安非他命三千元。」、「（
    問：幾包？）一包我拿去更換，因為之前買的品質不好，除
    了更換一包外，當天我另外又買一包三千元。」、「（問：
    那天你在場有無試用？）我有去廁所施用一下。」、「（問
    ：用哪一種？）當天有只用甲基安非他命。」、「（問：你
    說99年9月8日你去找辛光堂拿甲基安非他命，現場你有無看
    到其他人？）現場只有辛光堂一人而已。」．．「（問：你
    有無與辛光堂一起向別人買毒品？）沒有。」、「（問：本
    案起訴的部分，毒品如何交付？）海洛因是辛光堂拿來給我
    的，甲基安非他命是我去他住處拿的。」、「（問：本案起
    訴的海洛因、甲基安非他命你各拿多少數量？）甲基安非他
    命是一包大約1.5公克，海洛因數量很少，我只拿二千元，
    我不知道重量。」等語（原審法院100年6月27日上午9時30
    分審判筆錄），復於本院100年11月8日上午10時40分審理中
    結證稱：「我跟他（指被告）買甲基安非他命。」、「（問
    ：你在警察詢問你的時候，警察有無用強暴脅迫或違反你的
    意志方法對你非法取供？）沒有。」、「（問:就本案檢察
    官問你時，有無用強暴脅迫或違反你意志的方法非法取供？
    ）沒有。」、「（問：關於99年9月8日這次，甲基安非他命
    你說有買，但是在原審又說又有換了一包？）我之前有跟他
    拿一包甲基安非他命，因為品質不良，在9月1日（8日之誤
    ）那天我又拿去跟他換，他說不能換。我又拿三千元給他，
    他只拿給我一包甲基安非他命。就是沒有換。」等語；則陳
    振誠自警詢、偵查時起，迄至原審法院審理中、本院審理中
    ，皆一致證稱有於99年9月8日中午12時許，在被告租屋處，
    給付三千元現金，向被告購買而取得一小包甲基安非他命，
    歷次證述內容前後相符一致，並參諸被告並供承於99年9月8
    日中午12時，在臺中市○○○街伊租屋處內，有交付一小包
    甲基安非他命予陳振誠，並向陳振誠收取三千元現金，亦如
    上開所述，且陳振誠所持用0000-000000號行動電話，已據
    陳振誠結證在卷，而0000-000000號行動電話為被告持用一
    節，亦為被告於本院審理中供認屬實（本院100年8月11日上
    午10時40分審理筆錄），而陳振誠所持用0000-000000號行
    動電話，與被告所持用0000-000000號行動電話，在99年9月
    8日11時44分11秒至11時44分38秒確有通話事實，有通聯記
    錄一份（偵查卷第35頁）在卷可稽；另於99年9月9日下午16
    時15分許，在陳振誠上述租屋處內，為警查獲持有甲基安非
    他命二小包、玻璃吸食器一組，因犯施用第二級毒品甲基安
    非他命罪，經原審法院判處罪刑確定，有原審法院100年度
    易字第887號刑事判決一份在卷可憑，在陳振誠違反毒品危
    害防制條例案件中經警查獲二小包甲基安非他命，與陳振誠
    於本院審理中結證「（問：關於99年9月8日這次，甲基安非
    他命你說有買，但是在原審又說又有換了一包？）我之前有
    跟他拿一包甲基安非他命，因為品質不良，在9月1日（8日
    之誤）那天我又拿去跟他換，他說不能換。我又拿三千元給
    他，他只拿給我一包安非他命。就是沒有換。」等語相符，
    足認陳振誠上開所證於99年9月8日中午12時許，在臺中市○
    ○○街被告租屋處內，給付三千元現金，向被告購買一小包
    甲基安非他命等語，乃屬真實，堪以採信。
  (三)至於被告另辯稱：
  1.陳振誠可能是遭查獲施用毒品而對伊有所懷疑，才會為上揭
    不實證言云云。惟查：被告此之辯詞，僅為被告個人臆測之
    詞，已難遽採，且被告在警詢中、原審法院行準備程序中已
    供承有交付一小包毒品海洛因予陳振誠，並向陳振誠收取現
    金二千元，另在警詢、偵查、原審法院行準備程序中、原審
    法院審理中、本院行準備程序中、本院審理中供承有交付一
    小包毒品甲基安非他命予陳振誠，並向陳振誠收取現金三千
    元，再者陳振誠與被告認識，二人並無過節，復無債務糾紛
    ，被告知悉陳振誠與太太及二個小孩同住，住居在臺中縣豐
    原市上述租屋處，知悉陳振誠老家在屏東等，皆據被告於原
    審法院審理中供明，陳振誠實無設詞誣攀被告必要。
  2.又辯稱伊係與陳振誠一同合資向他人購買海洛因、甲基安非
    他命，再為分用云云。然陳振誠於偵查中、原審法院審理中
    一致證稱是向被告購買毒品海洛因，於警詢、偵查、原審法
    院審理中、本院審理中亦一致證稱是向辛光堂購買毒品甲基
    安非他命，從未證稱是與被告合資購買毒品海洛因、甲基安
    非他命，陳振誠在原審法院審理中更明確證稱：不認識吳春
    宏，未曾與辛光堂一起向別人買毒品，本案起訴的毒品海洛
    因、甲基安非他命是辛光堂拿來交付給我的等語，是被告辯
    稱是與陳振誠一同合資向他人購買毒品海洛因、甲基安非他
    命，再為分用云云，顯係事後卸責避重就輕之詞，無可採信
    。
  3.再辯稱陳振誠本次遭查獲其尿液中並無海洛因反應，不足證
    明陳振誠有向伊購買毒品海洛因云云。惟按陳振誠前有施用
    毒品海洛因惡習，且曾因施用毒品海洛因經法院裁定施以觀
    察、勒戒、與刑事責任之有期徒刑宣告（原審法院99年度訴
    字第2325號）等，已據陳振誠於本院100年11月8日上午10時
    40分審理中結證屬實，而被告在原審法院行準備程序中亦自
    承有交付價款二千元之毒品海洛因一小包予陳振誠；且陳振
    誠係於99年8月25日下午18時許，在渠上述租屋處，以二千
    元價款向被告購買毒品海洛因一小包，陳振誠於此次購買毒
    品海洛因施用後，因毒品海洛因價格昂貴，自認無法再繼續
    施用而不再購買，後於99年9月8日中午12時許，在被告上述
    租屋處，僅向被告購買價款三千元毒品甲基安非命一小包，
    未購買毒品海洛因乙節，已據陳振誠證述甚明。且按正常人
    如未施用海洛因，其尿水應無海洛因反應，倘有施用者，約
    70%於二十四小時內自尿中排出，約90%於九十六小時自尿中
    排出，故推算吸用時間距採尿時間最長可能不會超過四日，
    此有行政院衛生署藥物食品檢驗局81年2月8日（81）藥檢壹
    字第001156號函示可佐，是海洛因毒品施用後，約於九十六
    小時內得自尿液中驗出其殘留，陳振誠證稱渠於99年8月25
    日下午16時，向被告購買毒品海洛因施用，迄99年9月9日遭
    查獲時已逾十四日，尿液中未能檢出因施用毒品海洛因反應
    ，自不悖於事理；另陳振誠於本案前確曾因施用海洛因毒品
    遭判處罪刑，亦有原審法院98年訴字第3030號、99年度訴字
    第2325號刑事判決各在卷可參，是陳振誠證稱於99年8月25
    日下午16時許，在渠上述租屋處，向被告購買價款二千元之
    毒品海洛因施用，自屬可信，被告辯稱陳振誠在99年9月9日
    遭警查獲時尿液中沒有嗎啡反應，應無施用毒品海洛因，不
    可能會向伊購買毒品海洛因施用云云，自無可採。
  (四)被告之選定辯護人則以陳振誠於99年9月9日偵查中證稱最後
    一次施用毒品海洛因是在99年8月25日，又稱向被告購買毒
    品是在半年前（即99年9月9日之前半年），在100年4月18日
    偵查中又稱是在最後一次向被告購買毒品甲基安非他命的前
    三日（即99年9月5日），嗣在原審法院審理中又稱時間已不
    記得云云，陳振誠就向被告購買毒品海洛因時間所證前後不
    一，證述內容是否可信令人存疑等語，資為被告辯護。惟按
    「證據之取捨，事實之認定，屬事實審法院之職權行使，苟
    其判斷與論理法則及經驗法則無違，即不得任意指為違法，
    又證人之供述前後縱有參差或歧異不一，事實審法院仍得本
    於經驗法則，斟酌其他情形，作合理之比較定其取捨，苟所
    供述證據之一部與基本事實相符時，仍得資為斷罪之依據。
    」（最高法院85年度臺上字第4940號裁判意旨參照）。查陳
    振誠就渠向被告購買毒品海洛因時間之證述，固有被告之選
    任辯護人所指差異性存在，然陳振誠在偵查中、原審法院審
    理中一致證稱於99年8月25日下午16時許，在渠上開租屋處
    ，向被告購買價款二千元毒品海洛因一小包等語，而被告於
    警詢中、原審法院行準備程序中供認於99年8月25日下午16
    時許，在陳振誠租屋處，伊有交付二千元價款之毒品海洛因
    一小包給陳振誠，並向陳振誠二千元，皆如上開所述，在原
    審法院行準備程序中復將此列為不爭執事項，堪認陳振誠於
    偵查中、原審法院審理中證稱於99年8月25日下午16時許，
    在渠上開租屋處，向被告購買價款二千元之毒品海洛因一小
    包等，為可採信，所證時間點上差異或屬事後記憶淡忘所致
    ，惟此並不影響陳振誠證言之憑性，尚無法執以作為陳振誠
    證言不能採信之理由。
  (四)末按，販賣毒品之所謂販賣行為，須行為人主觀上有營利意
    圖，且客觀上有販入或賣出毒品行為，即足構成，至於實際
    上是否已經獲利，則非所問；必也始終無營利之意思，而以
    原價或低於原價有償讓與他人，方難謂為販賣行為，而僅得
    以轉讓罪論處（參照最高法院93年度臺上字第1651號判決要
    旨）。又販賣海洛因本無一定價格，各次買賣之價格，當亦
    各有差異，隨供需雙方之資力、關係之深淺、需求之數量、
    貨源之充裕與否、販賣者對於資金之需求如何即殷切與否，
    以及政府查緝之態度，進而為各種不同之風險評估，而為機
    動性之調整，是其價格標準，自非一成不變，且販賣者從各
    種「價差」或「量差」或係「純度」謀取利潤方式，或有差
    異，然其所圖利益之非法販賣行為目的，則屬相同，並無二
    致。再按販賣毒品之所謂販賣行為，係行為人基於營利之目
    的，而販入或賣出毒品而言。販賣毒品者，其主觀上須有營
    利之意圖，且客觀上有販賣之行為，即足構成，至於實際上
    是否已經獲利，則非所問。即於有償讓與他人之初，係基於
    營利之意思，並著手實施，而因故無法高於購入之原價出售
    ，最後不得不以原價或低於原價讓與他人時，仍屬販賣行為
    。本案被告販賣第一、二級毒品海洛因、甲基安非他命予陳
    振誠，雖無從察知販賣毒品確實得利情形，惟毒品危害防制
    條例所處罰販賣毒品罪，所著重者為在主觀上有藉以牟利之
    惡性，及對毒品擴散具有較有償或無償轉讓行為更嚴重之危
    害性，被告有無營利之意圖係從客觀之社會環境、情況及證
    人、物證等資料，依據證據法則綜合研判認定；衡諸毒品海
    洛因、甲基安非他命量微價高，且依一般社會通念以觀，販
    賣行為在通常情形下均係以牟利為主要誘因及目的，從而，
    舉凡有償交易，除足反證確另基於某種非圖利本意之關係外
    ，通常尚難因無法查悉其販入價額作為是否高價賣出之比較
    ，而認定無營利之意思。本案被告既確有販賣毒品海洛因、
    甲基安非他命予陳振誠，考量社會大眾均知販賣毒品海洛因
    、甲基安非他命乃違法行為之客觀社會環境，且被告與陳振
    誠間並無特別親屬情誼，自無任何動機甘冒重刑而以原價轉
    讓毒品海洛因、甲基安非他命予陳振誠，依上開積極證據及
    經驗法則綜合研判，被告應係基於意圖營利犯意而販賣第一
    、二級毒品海洛因、甲基安非他命予陳振誠，要無疑義。
  (五)綜上所述，被告確有於上揭時間、地點，分別販賣第一、二
    級毒品海洛因、甲基安非他命各一小包予陳振誠，並分別向
    陳振誠收取二千元、三千元等情，洵堪認定。被告上開所辯
    ，純係事後卸責避就之詞，不足以採信；被告之選任辯護人
    辯護意旨所指亦不足以採對被告有利之認定。
  (六)本案事證明確，被告販賣第一級毒品海洛因、第二級毒品甲
    基安非他命犯行，堪以認定，應予依法論科。
三、核被告辛光堂就犯罪事實欄一之(一)所為，係犯毒品危害防制
    條例第4條第1項之販賣第一級毒品罪；就犯罪事實欄一之(二)
    所為，係犯毒品危害防制條例第4條第2項之販賣第二級毒品
    罪。被告持有第一、二級毒品之低度行為，分別為嗣後販賣
    之高度行為所吸收，各不另論罪。被告販賣第一級毒品、販
    賣第二級毒品之犯行，犯意各別，行為互殊，應予分論併罰
    。
四、原審判決，以被告分別犯販賣第一、二級毒品罪，事證明確
    依據刑事訴訟法第299條第1項前段、毒品危害防制條例第4
    條第1項、第2項、第19條第1項、刑法第11條前段、第59條
    、第51條第5款、第9款等規定予以論科之認事用法，並無不
    當；另引據「刑之量定，為求個案裁判之妥當性，法律固賦
    予法院裁量權，但此項裁量權之行使，除應依刑法第57條規
    定，審酌行為人及其行為等一切情狀，為整體之評價，並應
    顧及比例原則與平等原則，使罪刑均衡，輕重得宜，以契合
    社會之法律感情；而刑法第59條規定犯罪之情狀可憫恕者，
    得酌量減輕其刑，所謂「犯罪之情狀」，與同法第57條規定
    科刑時應審酌之一切情狀，並非有截然不同之領域，於裁判
    上酌減其刑時，應就犯罪一切情狀（包括第57條所列舉之十
    款事項），予以全盤考量，審酌犯罪有無可憫恕之事由（即
    有無特殊之原因與環境，在客觀上足以引起一般同情，以及
    宣告法定低度刑，是否猶嫌過重等），以為判斷」之量刑因
    素，以販賣第一級毒品罪法定刑為「死刑或無期徒刑；處無
    期徒刑者，得併科新臺幣二千萬元以下罰金」、販賣第二級
    毒品法定刑為「處無期徒刑或七年以上有期徒刑，得併科新
    臺幣一千萬元以下罰金。」，同為販賣第一、二級毒品之人
    ，原因動機不一，犯罪情節未必盡相同，或有大盤毒梟者，
    亦有中、小盤之分，販賣行為所造成危害社會程度自屬有異
    ，法律科處販賣第一、二級毒品犯罪，所設法定最低本刑卻
    分別同為「無期徒刑者，得併科新臺幣二千萬元以下罰金」
    、「七年以上有期徒刑，得併科新臺幣一千萬元以下罰金。
    」不可謂不重，自非不可依客觀犯行與主觀惡性二者加以考
    量其情狀是否有可憫恕之處，適用刑法第59條之規定酌量減
    輕其刑，期使個案裁判之量刑能斟酌至當，符合比例原則之
    理由，認定被告犯上開販賣第一級、第二級毒品罪，雖無視
    國家對於杜絕毒品危害禁令，犯行固屬不當，應予非難，然
    僅屬零星販毒，販賣第一、二級毒品各一次，金額分僅二千
    元、三千元，所得非鉅，販賣對象復僅為陳振誠一人，散播
    毒品範圍及數量有限，犯罪情節尚非至惡，因一時貪念，致
    罹重典，相對於長期大量販賣毒品之大毒梟而言，對社會治
    安及國民健康危害顯然較小，從被告犯罪情節觀之，倘遽處
    以法定本刑之最低刑度，無異失之過苛而不盡情理，不免予
    人情輕法重之感，難謂符合罪刑相當性及比例原則，更無從
    與大毒梟惡行有所區隔，是被告犯罪情狀相較於法定重刑，
    在客觀上足以引起一般人之同情，情節尚堪憫恕，而依刑法
    第59條之規定，酌量減輕其刑。復審酌被告為牟取不法利益
    ，無視國家杜絕毒品犯罪禁令，將毒品販賣陳振誠，使陳振
    誠更加產生對毒品依賴性及成癮性，戕害國民健康，有滋生
    其他犯罪可能，危害社會治安，且販賣毒品減損國家國力、
    競爭力，縱使依據刑法第59條規定酌減其刑後之量刑仍不宜
    過輕，以期降低毒品氾濫，且被告前已有施用毒品前案紀錄
    ，仍犯本件販賣第一、二級毒品罪，惟念及被告於本案販賣
    毒品對象僅陳振誠，所得非鉅，並參酌被告犯罪之動機、目
    的、手段，犯後否認犯行，及檢察官具體求刑之意見等一切
    情狀，分別量處如有期徒刑十五年六月、四年，定應執行有
    期徒刑十六年六月之處刑，亦無量刑輕重失據之處，被告以
    否認犯罪為由，提起上訴，並無可採，為無理由，上訴應予
    以駁回。
五1.行動電話一支（含電話號碼0000-000000號SIM卡一張；另於
    原審法院99年度訴字第3584號刑事案件中扣案，係被告所有
    ，已據被告於本院審理中供述在卷，且係用以供犯本件販賣
    第二級毒品罪使用，應依毒品危害防制條例第19條第1項規
    定，於被告犯販賣第二級毒品罪項下諭知沒收。
  2.次按，毒品危害防制條例第19條第1項規定，犯販賣毒品罪
    者，其犯罪所得之財物均沒收之，係採義務沒收主義。故販
    賣毒品所得之對價，不問其中成本若干，利潤多少，均應全
    部諭知沒收，貫徹政府查禁煙毒之決心，以符立法本旨（最
    高法院91年度臺上字第2419號判決要旨參照）。再者，毒品
    危害防制條例第19條第1項規定性質上係沒收之補充規定，
    其屬於本條所定沒收之標的，如得以直接沒收者，判決主文
    僅宣告沒收即可，不生「追徵其價額」或「以其財產抵償之
    」問題，須沒收之標的全部或一部不能沒收時，始生「追徵
    其價額」或「以其財產抵償之」選項問題。而「追徵其價額
    」或「以其財產抵償之」係屬兩種選項，分別係針對現行貨
    幣以外之其他財產與現行貨幣而言。亦即，本規定所稱「追
    徵其價額」者，係指所沒收之物為金錢以外之其他財物而無
    法沒收時，因其實際價值不確定，應追徵其價額，使其繳納
    與原物相當之價額，並無以其財產抵償之問題。倘嗣後追徵
    其金錢價額，不得結果而須以其財產抵償者，要屬行政執行
    機關依強制執行之法律之執行問題，即無不能執行之情形，
    自毋庸諭知「或以其財產抵償之」。如不能沒收之沒收標的
    為金錢時，因價值確定，判決主文直接宣告「以其財產抵償
    之」即可，不發生追徵價額之問題（最高法院99年度第五次
    刑事庭會議決議(二)參照）。依據上開說明，被告犯販賣第一
    、二級毒品罪二罪之犯罪所得，雖未扣案，各應依毒品危害
    防制條例第19條第1項規定，分別被告犯販賣第一、二級毒
    品罪項下諭知沒收，如全部或一部不能沒收時，以其財產抵
    償之。
  3.沒按「刑罰法令關於沒收之規定，兼採職權沒收主義與義務
    沒收主義。職權沒收，係指法院就屬於被告所有，供犯罪所
    用、預備用或因犯罪所得之物，仍得本於職權斟酌是否宣告
    沒收，例如刑法第38條第1項第2款、第3款、第3項前段等規
    定屬之。義務沒收，則又可分為絕對義務沒收與相對義務沒
    收。前者指凡法條有：「不問屬於犯人與否，沒收之」之特
    別規定者屬之，法院就此等物品是否宣告沒收，無斟酌餘地
    ，除已證明滅失者外，不問屬於犯人與否或有無查扣，均應
    宣告沒收，例如刑法第38條第1項第1款、第2項、第200條、
    第205條、第209條、第219條、第266條第2項、毒品危害防
    制條例第18條第1項前段等規定屬之；後者則係指供犯罪所
    用、預備用或因犯罪所得，以屬於被告所有者為限，始應予
    以沒收，例如毒品危害防制條例第19條第1項前段是」（最
    高法院96年度臺上字第7069號裁判意旨參照）。是被告犯如
    犯罪事實欄一之(一)所載販賣第一級毒品罪所使用號碼不詳之
    行動電話，依卷內證據顯示並無積極證據足以證明為屬被告
    所有，依據上開裁判說明，自不另為沒收之宣告，附此敘明
    。
據上論結，應依刑事訴訟法第368條，判決如主文。
本案經檢察官謝岳錦到庭執行職務。
中    華    民    國   100    年    11    月    22    日
            刑事第八庭  審判長法  官  廖  柏  基
                              法  官  簡  源  希
                              法  官  梁  堯  銘
以上正本證明與原本無異。
如不服本判決應於收受送達後十日內向本院提出上訴書狀，其未
敘述上訴之理由者，並得於提起上訴後十日內向本院補提理由書
（均須按他造當事人之人數附繕本）「切勿逕送上級法院」。
                              書記官  蔡  芬  芬
中    華    民    國   100    年    11    月    22    日
附錄論罪科刑法條
毒品危害防制條例第4條第1、2項
製造、運輸、販賣第一級毒品者，處死刑或無期徒刑；處無期徒
刑者，得併科新臺幣二千萬元以下罰金。
製造、運輸、販賣第二級毒品者，處無期徒刑或七年以上有期徒
刑，得併科新臺幣一千萬元以下罰金。
附表
┌──┬───────────┬─────────┬──────────────────┐
│編號│販賣對象、時間、地點、│    所犯法條      │           罪刑及宣告刑             │
│    │方式、犯罪所得        │                  │                                    │                                  │
├──┼───────────┼─────────┼──────────────────┤
│1.  │如犯罪事實欄一之(一)    │毒品危害防制條例第│辛光堂犯販賣第一級毒品罪，處有期徒刑│
│    │                      │4條第1項          │拾伍年陸月。未扣案販賣第一級毒品罪犯│
│    │                      │                  │罪所得財物新臺幣貳仟元沒收，如全部或│
│    │                      │                  │一部不能沒收時，以其財產抵償之。    │
├──┼───────────┼─────────┼──────────────────┤
│2.  │如犯罪事實欄一之(二)    │毒品危害防制條例第│辛光堂犯販賣第二級毒品罪，處有期徒刑│
│    │                      │4條第2項          │肆年。行動電話壹支（內置門號0000-000│
│    │                      │                  │200號SIM卡壹張）沒收；未扣案販賣第二│
│    │                      │                  │級毒品罪犯罪所得財物新臺幣仟元沒收│
│    │                      │                  │，如全部或一部不能沒收時，以其財產抵│
│    │                      │                  │償之。                              │
└──┴───────────┴─────────┴──────────────────┘